【裁判字號】    89,上易,604
【裁判日期】    890510
【裁判案由】    重利
【裁判全文】
臺灣高等法院臺南分院刑事判決              八十九年度上易字第六四號    Ｇ
      上  訴  人  臺灣臺南地方法院檢察署檢察官
      被      告  丁  ○  ○
      選任辯護人  蘇  正  信  律師
右上訴人因被告等重利案件，不服臺灣臺南地方法院八十八年度易字第三三三○號中
華民國八十九年一月二十五日第一審判決（起訴案號：臺灣臺南地方法院檢察署八十
八年度偵字第六八九○號），提起上訴，本院判決如左：
      主      文
原判決撤銷。
丁○○共同連續乘他人急迫貸以金錢，而取得與原本顯不相當之重利，處有期徒刑陸
月，如易科罰金以參佰元折算壹日。
丙○共同連續乘他人急迫貸以金錢，而取得與原本顯不相當之重利，累犯，處有期徒
刑陸月，如易科罰金以參佰元折算壹日。
      事      實
一、丙○曾於民國（下同）八十年間犯重利罪，經本院判處有期徒刑一年併科罰金二
    萬元，於八十三年三月四日執行完畢，猶不知悔改，復與丁○○基於收取重利之
    概括犯意聯絡，自八十七年年初起，共同在台南市○○路○段一二三號亞全當鋪
    從事地下錢莊之業務（該當鋪由丁○○之夫黃國禎登記營業名義，實際由丁○○
    負責管理），乘乙○○、甲○○需款孔急，連續借貸金錢予甲○○、乙○○，因
    乙○○與丁○○不熟，其方式係由乙○○簽發支票交甲○○，或甲○○向乙○○
    借支票，由甲○○持至上址亞全當鋪向丁○○與丙○貸款，先預扣利息，利率則
    由月息六分（即每借新台幣 (下同)十萬元預扣利息六千元，實拿九萬四千元）
    至九分（即年利率百分之七十二至百分之一百零八）不等計算，再由丙○將乙○○所簽發之支票存入渠所有之台灣中小企業銀行帳戶內代收，丁○○與丙○因而
    取得與原本顯不相當之重利，嗣於八十八年三月間，乙○○因無力負擔長期重利
    盤剝而向臺灣臺南地方法院檢察署檢舉，始查獲上情。
二、案經乙○○訴由臺灣臺南地方法院檢察署檢察官偵查起訴。
      理      由
一、訊之被告丁○○、丙○均矢口否認有右揭收取重利之犯行；被告丁○○辯稱：甲○○於八十七年間以汽車向亞全當鋪質押借款，依台灣省當鋪商業同業公會聯合
    會公告收當物品利率為九分，嗣甲○○持乙○○所簽發之支票清償借款，伊將支
    票委由丙○存入台灣中小企業銀行帳戶代收，因甲○○係以汽車向被告借款，因
    信用良好，故利息迭次遞減僅收六分，並因熟識而將汽車證件留下，而將原車交
    甲○○使用，收取九分月息亦合於同業工會之規定，況僅收六分，並非重利，且
    甲○○與被告往來三、四年，顯見被告無趁人急迫、輕率貸與重利之情事，伊未
    曾借貸金錢予乙○○，亦未向乙○○收取重利云云；被告丙○則辯稱：伊為丁○○之姪女，偶爾至亞全當鋪幫忙點錢及計算利息，伊有提供台灣中小企業銀行帳
    戶供亞全當鋪代收支票，惟伊並未借錢給乙○○收取重利云云。
二、經查：
（一）右揭犯罪事實，業據告訴人乙○○迭次於偵查中及原審指訴綦詳，並有告訴人
      所簽發存入台灣中小企業銀行被告丙○之帳戶代收之支票十四紙存卷可佐。被
      告丁○○復供承伊有將甲○○所持乙○○之支票委由丙○存入台灣中小企業銀
      行帳戶代收，被告丙○亦坦承伊有提供台灣中小企業銀行帳戶供亞全當鋪代收
      支票等情相符。
（二）證人甲○○於偵查中證稱：伊於八十七年年初，曾受乙○○之託，持乙○○所
      簽發之支票向亞全當鋪借款，伊有向乙○○說明亞全當鋪所收之利息為九分，
      後來降為六分，丁○○與丙○均曾向伊收取支票並交付借款，每借十萬元預扣
      月息六千元（六分），實拿九萬四千元等語（見偵查卷第七十六頁背面、第七
      十七頁）：復於原審證稱：「伊有向亞全當鋪借錢，開始是汽車借款，後來是
      支票調現，不是拿支票去清償汽車借款的錢，是拿支票去週轉調現，利息約每
      月六分，是丙○收的票，丁○○也有在場」、「伊的汽車資料留在那裡，車的
      借款已還清，再由票來調現」、「伊有兩部汽車資料押在當鋪，開始時利息是
      九分」、「伊缺錢才去借錢，因為急需用錢，之後乙○○委託伊借錢」等語（
      見原審卷第四十九頁正、反面）；再於本院證述：伊去典當很多次，是以車子
      當後原車交伊使用，是十天一期，起先是開車子去借錢，後來信用好，才以證
      件做抵押借款，若碰到臨檢時，則會說車子典當的，借款十天為一期，若是沒
      有錢則是向乙○○拿支票向被告借款，是伊借的，若是乙○○他有欠錢，他也
      會委託伊去向被告借錢，是以車子的證件借錢，原車仍是伊在使用，月息原先
      是九分，借久了算六分等語（見本院八十九年四月七日訊問筆錄），證述明確
      。被告丁○○於本院審理時亦供承：他是以汽車來當鋪借款，他才寫支票給我
      ，是要分期還款，他是拿汽車借款，我們是為了顧客方便，才把車子交給他使
      用，是以車子借款的支票是分期償還的，我們不留車子，車子交給車主使用，
      若是借款熟了，則以汽車行照借款即可等語相符（見本院八十九年四月七日訊
      問筆錄）。
（三）依前開證人甲○○所證，甲○○持乙○○之支票向被告借款，有部分係甲○○
      本身借款，有部分係乙○○委託甲○○向被告借款甚明，雖因甲○○出面向被
      告借款，而被告要甲○○在支票背書，亦為符常情。復依前開被告丁○○所述
      及證人甲○○所證述，茍係依當鋪收當質押之汽車借款，則既係以汽車典當，
      焉能以典當之汽車交典當車主領回使用？又典當既有一定期間，於期間屆至未
      贖回即為流當品，依典當規則業者即可為取得典當物，何須再由典當者簽發支
      票，以十天為期分期付款？顯見證人甲○○持告訴人乙○○之支票交付亞全當
      鋪係為借款而非清償汽車貸款，是前開行為為票貼借貸而非典當物品甚明。復
      依前述，乙○○及甲○○均證稱因急需用錢始以票據向亞全當鋪借款，參以被
      告等以亞全當鋪名義出借金錢所收取之利率較一般金融業者為高，告訴人及證
      人甲○○如非需款孔急，豈願負擔如此高額利息？前開行為既屬票貼借貸而非
      典當物品，自不適用台灣省當鋪商業同業公會聯合會公告當鋪收當物品利率為
      九分之規定，則被告等以亞全當鋪名義從事票貼貸款業務，收取之利率遠高於
      一般金融業者甚多，達年利率百分之七十二至百分之一百零八，顯係取得與原
      本顯不相當之重利。是被告丁○○辯稱甲○○交付乙○○所簽發之支票係為清
      償汽車質押借款，無趁人急迫、輕率貸與重利之情事，伊未曾借貸金錢予乙○○云云，難以採信。被告於原審雖提出未書寫日期及金額之汽車買賣合約書及
      台南市亞全當鋪收當品登記簿為證，揆諸前開被告丁○○之供述及證人甲○○
      之證述，自無足為證。
（四）參以被告丙○於偵查中及本院供稱：伊有至亞全當鋪幫忙點錢及計算利息等語
      ，又被告丁○○於偵查中供承：丙○在亞全當鋪幫忙，伊會支付每日五百至六
      百元不等之工資等語（見偵查卷第六十八頁），而證人甲○○亦於偵查中證稱
      ：丁○○與丙○均曾收取支票並交付借款等語（見偵查卷第七十六頁背面），
      且被告丙○有提供帳戶代收票據之舉，可見被告丁○○與丙○就本件放款收取
      重利之犯行，有犯意之聯絡及行為之分擔，是被告丙○空言否認犯行，亦不足
      取。
    綜上所述，堪認被告二人前開所辯係事後卸責飾詞，委無足採，本件事證已臻明
    確，被告二人之犯行洵堪認定。
三、核被告丁○○、丙○乘他人急迫貸以金錢，而取得與原本顯不相當之重利，核其
    等二人所為，均係犯刑法第三百四十四條之重利罪嫌。又被告二人之間有犯意之
    聯絡及行為之分擔，均係共同正犯。被告二人前後多次收取重利之犯行，時間緊
    接，方法一致，所犯係構成要件相同之罪名，顯係基於概括犯意所為，為連續犯
    ，依刑法第五十六條之規定論以一罪，並加重其刑。又被告丙○曾於八十年間犯
    重利罪，經本院判處有期徒刑一年併科罰金二萬元，於八十三年三月四日執行完
    畢，有本院被告全國前案紀錄表在卷可查，五年內再犯有期徒刑之本罪，為累犯
    ，應依刑法第四十七條之規定，遞加重其刑。
四、原審未就證據調查所得，詳細勾稽，遽為無罪諭知，尚有未當，檢察官上訴意旨
    亦執此指摘原判決不當，為有理由，自應將原判決撤銷改判。爰審酌被告等之素
    行、犯罪之動機、手段、目的、所生危害、參與之程度及犯罪後態度等一切情狀
    ，均量處如主文所示之刑，並均諭知易科罰金之折算標準，以示懲儆。
據上論斷，應依刑事訴訟法第三百六十九條第一項前段、第三百六十四條、第二百九
十九條第一項前段、刑法第二十八條、第五十六條、第三百四十四條、第四十一條、
第四十七條，罰金罰鍰提高標準條例第一條前段、第二條，判決如主文。
本案經檢察官楊秀美到庭執行職務。
中    華    民    國      八十九      年      五      月      十        日
                                  臺灣高等法院臺南分院刑事第一庭
                                      審判長法官  鄭    文    肅
                                            法官  王    浦    傑
                        法官  楊    明    章
右正本證明與原本無異。
不得上訴。
                                      法院書記官  易    慧    玲
中    華    民    國      八十九      年      五      月     十一       日
附錄本判決論罪科刑法條：
刑法第三百四十四條：乘他人急迫、輕率或無經驗，貸以金錢或其他物品，而取得與
                    原本顯不相當之重利者，處一年以下有期徒刑、拘役或科或併
                    科一千元以下罰金。


司法院資訊處製作；財團法人民間司法改革基金會備份。
